【裁判字號】    98,訴,1142
【裁判日期】    991224
【裁判案由】    拆屋還地
【裁判全文】
臺灣士林地方法院民事判決              98年度訴字第1142號
原      告  黃色色
            郭俊旺
            郭俊良
            郭怡倩
共      同
訴訟代理人  范晉魁律師
被      告  紀文慶
訴訟代理人  楊美月
被      告  紀文呈    原住臺北.
            紀文祥    原住臺北.
            紀文瑞    原住臺北.
上列當事人間拆屋還地等事件，本院於民國99年12月9 日言詞辯
論終結，判決如下：
    主  文
一被告應將其所有之台北縣汐止市○○○段溪洲寮小段77號建物
  （即門牌號碼：台北縣汐止市○○路5 號）占用台北縣汐止市
  ○○○段溪洲寮小段130-9 地號土地如附圖B-C-D-T-S-B 連接
  線所圍之綠色區域，面積4 平方公尺之部分拆除，並將上開土
  地返還予原告及其餘共有人。
二被告應給付原告新台幣肆仟伍佰元及被告紀文慶自民國98年10
  月7 日起、被告紀文呈、被告紀文祥、被告紀文瑞自民國99年
  6 月9 日起至清償日止按年息百分之五計算之利息。暨自98年
  9 月11日起至被告返還台北縣汐止市○○○段溪洲寮小段130-
  9 地號如附圖B-C-D-T-S-B 連接線所圍之綠色區域，面積4 平
  方公尺之土地止，按月給付新台幣柒拾伍元。
三被告應將其所有之台北縣汐止市○○○段溪洲寮小段77號建物
  （即門牌號碼：台北縣汐止市○○路5 號）占用台北縣汐止市
  ○○○段溪洲寮小段130-10地號土地如附圖D-E-T-D 連接線所
  圍之綠色區域，面積2 平方公尺之建物拆除，及如附圖G-H-I-
  J-K-L-M-V-G 連接線所圍黃色區域，面積18平方公尺之部分拆
  除，並將上開土地返還予原告及其餘共有人。
四被告應給付原告新台幣貳萬貳仟伍佰元及被告紀文慶自民國98
  年10月7 日起、被告紀文呈、被告紀文祥、被告紀文瑞自民國
  99年6 月9 日起至清償日止按年息百分之五計算之利息。暨自
  98年9 月11日起至被告返還台北縣汐止市○○○段溪洲寮小段
  130-10地號如附圖D-E-T-D 連接線所圍之綠色區域，面積2 平
  方公尺，及如附圖G-H-I-J-K-L-M-V-G 連接線所圍黃色區域，
  面積18平方公尺之土地返還為止，按月給付新台幣佰柒拾伍
  元。
五原告其餘之訴駁回。
六訴訟費用由被告負擔。
    事  實  及  理  由
一本件被告紀文呈、紀文祥、紀文瑞未於言詞辯論期日到場，核
  無民事訴訟法第386 條各款所列情形，爰依原告之聲請，由其
  一造辯論而為判決。
二原告起訴主張
  (一)原告為坐落台北縣汐止市○○○段溪洲寮小段130-9 地號土
    地及同段130-10地號土地之共有人之一（下稱系爭130-9 地
    號土地、系爭130-10地號土地）。同段77建號即門牌號碼台
    北縣汐止市○○路5 號（下稱系爭77號建物）為被告共有之
    建物。被告就共有之系爭77號建物違法增建，占用原告等共
    有之系爭130-9 及130-10地號土地如附圖B-C-D-T-S-B 連接
    線所圍之綠色區域，面積4 平方公尺、D-E- T-D連接線所圍
    之綠色區域，面積2 平方公尺，及如附圖G-H-I-J-K-L-M-V-
    G 連接線所圍黃色區域，面積18平方公尺。被告無權占用原
    告共有之上開土地，爰依據民法第767 條規定，請求被告將
    占用之建物拆除，返還所占用之土地。
  (二)又無權占用他人之土地，可獲得相當於租金之利益，被告無
    正當權源占用原告共有之上開土地，可獲得相當於租金利益
    ，是屬無法律上原因而受有利益，依據民法第179 條規定，
    原告自得請求被告返還所獲之不當得利。系爭130-9 及130-
    10之申報地價為新台幣（下同）8000元。以申報地價之百分
    之十為基準計算被告占用系爭130-9 及130-10之相當於租金
    之不當得利。系爭130-9 號土地，自93年9 月11日起至98年
    9 月10日止，就原告之應有部分，所受之租金利益為9000元
    ，自98年9 月11日起至土地返還為止，每月所受之租金利益
    為150 元。系爭130-10號土地，自93年9 月11日起至98年9
    月10日止，就原告之應有部分，所受之租金利益為4 萬5,00
    0 元，自自98年9 月11日起至土地返還為止，每月所受之租
    金利益為750 元。故依據民法第179 條規定，請求被告給付
    如聲明第3 項。
  (三)聲明：
    1.被告應將坐落台北縣汐止市○○○段溪洲寮小段130-9 地
      號土地如附圖B-C-D-T-S-B 連接線所圍之綠色區域，面積
      4 平方公尺之建物拆除，並將上開土地返還於原告及其餘
      共有人。
    2.被告應將坐落台北縣汐止市○○○段溪洲寮小段130-10地
      號土地如附圖D-E-T-D 連接線所圍之綠色區域，面積2 平
      方公尺之建物拆除，及如附圖G-H-I-J-K-L-M-V-G 連接線
      所圍黃色區域，面積18平方公尺之建物拆除，並將上開土
      地返還於原告及其餘共有人。
    3.被告應給付原告5 萬4,000 元（9000+45000＝54000 ）及
      各自繕本送達翌日起即被告紀文慶自98年10月7 日起、被
      告紀文呈、被告紀文祥、被告紀文瑞自民國99年6 月9 日
      起至清償日止按年息百分之五計算之利息。被告應自98年
      9 月11日起至系爭130-9 號土地返還之日止，按月給付15
      0 元。另自98年9 月11日起至系爭130-10號土地返還之日
      止按月給付750 元。
三被告之答辯
  (一)系爭77號建物係合法建物並經向地政機關為保存登記，苟當
    時地主未同意興建，即不能申請建造執照及使用執照。故原
    告主張被告無權占用應非事實。
  (二)訴外人被告之父紀海東於民國52年間即向訴外人原告之叔父
    郭進興購買坐落台北縣汐止市○○○段溪洲寮小段130-5 地
    號內土地約15坪。原告主張占用之部分，係郭進興基於買賣
    契約所交付使用，被告並非無權占用。
  (三)系爭77號建物於55年間興建，迄今已40年，當時之地主及現
    今之原告不可能不知有越界建築之情形，其等既知悉而不提
    出異議，自不能請求拆屋還地。
  (四)聲明：原告之訴駁回。
四兩造不爭執事實
  (一)系爭130-9 及130-10地號土地為原告所共有。
  (二)被告所有坐落臺北縣汐止市○○○段溪州寮小段138-1 及13
    8-2 地號土地上之系爭77號建物，占用系爭130-9 號土地如
    附圖B-C-D-T-S-B 連接線所圍之綠色區域，面積4 平方公尺
    ；占用系爭130-10號土地如附圖D-E-T-D 連接線所圍之綠色
    區域，面積2 平方公尺，及如附圖G-H-I-J-K-L-M-V-G 連接
    線所圍黃色區域，面積18平方公尺。
五本件之爭點：
  (一)被告所有系爭77號建物占用原告所有之系爭130-9 、130-10
    地號土地，是否有合法之使用權源？
  (二)系爭77號建物編定有建號及稅籍是否即可推論經過當時地主
    同意而合法使用系爭130-9 、130-10地號土地？
  (三)被告提出之訴外人紀海東及郭進興間之不動產買賣契約書（
    卷40頁）是否得證明系爭77號建物占用系爭130-9 及130-10
    地號土地已取得當初地主之同意而合法使用？
  (四)被告越界建築時是否業經系爭130-10及130-9 號土地所有人
    知悉未提出異議而依據民法第796 條規定，原告已不得請求
    移去或變更該房屋？
六法院之判斷
  (一)系爭77號建物之保存登記係使用稅單，申請地政機關之建物
    平面圖謄本進行登記（本院卷第46、47頁），且並無建築執
    照及使用執照等情，為被告紀文慶所自承，有本院98年10月
    26 日 言詞辯論筆錄可參（本院卷第50頁正面、背面）。被
    告抗辯興建時確實有取得所有權人同意，才能申請建築執照
    及使用執照以為保存登記云云，顯非事實。故被告抗辯77號
    建物有領取建築執照及使用執照以保存登記，而推論如附圖
    所示占用部分經過所有權人同意云云，實非可採。而稅單部
    分，係最為課稅使用，至於占用之土地是否涉及糾紛，非稅
    務機關所得釐清，故有稅籍設立及稅單之開具，與建物占用
    之土地是否有正當權源，並無關連性，無法以之推論建物占
    用之土地業經土地所有權人同意。且系爭77建號登記時，其
    建物坐落之地號登記為台北縣汐止市○○○段溪洲寮小段13
    8-1 及138-2 地號土地，並不及於系爭130-9 號、130-10號
    或130-9 及130-10分割前之同段之130-5 號土地，故系爭77
    號建物登記時並無需當時之系爭130-9 及130-10號土地或該
    土地分割前之同段之130-5 號土地之地主同意。又系爭77號
    建物1 層及騎樓登記面積為73.72 平方公尺，約為22.3坪。
    被告紀文慶自承系爭77號建物目前為29坪左右。顯見，上開
    登記之後，又有增建，益徵系爭77號建物在保存登記時尚未
    越界，於嗣後增建時始越界使用被告所有之系爭130-9 及13
    0-10號土地。故被告上開所為之抗辯，應非可採。
  (二)系爭130-10及130-9 號土地雖自系爭130-5 地號土地分割而
    來。且被告亦提出52年8 月25日紀海東與郭進興間之不動產
    買賣契約為證。然查：郭進興雖係原告之親屬，業據證人郭
    蘇滿證述無訛，有本院99年11月9 日言詞辯論筆錄可參（本
    院卷第199-200 頁）。但130-5 號土地原為郭群、郭正桐、
    郭本、郭錫五共有。系爭130-9 號土地59年3 月25日自系爭
    130-5 地分割而出，系爭130-10於59年9 月30日自系爭130-
    5 號土地分割而來，所有權人均為郭群、郭正桐、郭本、郭
    錫五、郭添壽。嗣於後上開土地輾轉轉讓成為目前共有人之
    狀態，有土地登記謄本及異動索引在卷可參（本院卷78-103
    ）。故郭進興與民國52年間與紀海東訂立買賣契約時並非系
    爭130-5 之所有權人。是縱然被告之父紀海東向郭進興購買
    系爭130-5 地號內之土地，亦屬郭進興之無權處分，被告亦
    未取得使用系爭130-9 及130-10地號之正當權源。
  (三)民法第796 條所定鄰地所有人之忍受義務，係為土地所有人
    所建房屋之整體，有一部分逾越疆界，若予拆除，勢將損及
    全部建築物之經濟價值而設。倘土地所有人所建房屋整體之
    外，越界加建房屋，則鄰地所有人請求拆除，原無礙於所建
    房屋之整體，即無該條規定之適用，最高法院67年度台上字
    第800 號著有判例可參。又土地所有人建築房屋逾越疆界者
    ，鄰地所有人如知其越界而不即提出異議，不得請求移去或
    變更其建築物，固為民法第796 條第1 項前段之所明定。惟
    主張鄰地所有人知其越界而不即提出異議者，應就此項事實
    負舉證之責任，最高法院45年度台上字第931 號亦著有判例
    可參。本件系爭77號建物在民國55年2 月26日為保存登記後
    ，又再擴建增加面積約6.7 坪，已如上述，換算增建之面積
    即約22.15 平方公尺，此與本件所測得之77號建物占用原告
    系爭130-9 及130-10地號土地之面積大致吻合。故可認被告
    越界建築之部分係屬增建之部分。依據首揭判例所示，此部
    分並不適用民法第796 條規定之越界建築請求拆除之限制規
    定。且原告否認其等或其前手知悉系爭77號建物越界建築之
    事實，被告除以系爭77建號建物在原告等取得系爭130-9 及
    130-10土地應有部分前均相安無事為證，主張其越界建築之
    情為原告或原告前手知悉，並未提出其他證據證明。然民法
    第796 條規定之要件，必須鄰地所有人明知越界且不異議，
    始有該條之適用。惟對於系爭77號建物建築至原告取得130-
    9 及130-10號土地應有部分前，並無人提出占用之爭執等情
    ，有可能是知悉越界而不爭執，亦有可能是不知悉越界而無
    從爭執，故尚難以原告之前手無人提出占用之爭執推論系爭
    77號建物越界建築時，被占用土地之土地所有人知悉越界而
    對於越界乙節不異議。此外，被告並未舉出任何證據證明系
    爭77號建物越界建築時，130-9 及130-10號土地之所有人知
    悉越界而不異議，故被告依據民法第796 條規定，抗辯原告
    不得請求拆除系爭77號建物越界占用系爭130-9 及130-10地
    號土地，難認有理。
  (四)本件於99年9 月9 日進行爭點整理及協商，業經確認爭執及
    不爭執事項如上開四、五部分所示。被告另於99年11月2 日
    又再提出以下之抗辯，該抗辯之提出已非適時，於程序上不
    無瑕疵。且被告認係因99年實施重測時發生地界偏移之現象
    ，惟此部分被告並未提出證據證明。被告提出紀海東與郭進
    興間之買賣契約，顯然被告所有之77號建物於越界興建時占
    用系爭130-9 及130-10土地，是因自認向郭進興購買當時尚
    未分割出系爭130-9 及130-10號土地之130-5 地號土地15坪
    ，故應與重測無關，被告認是重測造成地界偏移，並未越界
    云云，顯非可採。另所有權之對世及追擊效力並不因為時間
    經過而消滅，被告抗辯因占用時間長達40年之久，原告所有
    權之排除侵害權利失效云云，並無可採。且被告自承其父紀
    海東係向郭進興購買系爭130-5 號土地內之15坪土地，故應
    是以買受人之身分占用系爭130-9 及130-10號土地，並非行
    使地上權之意思而為占有，被告主張其有時效取得地上權云
    云，亦屬誤解。
  (五)依上所述，系爭130-9 及130-10為原告所共有，如附圖標示
    黃色及綠色範圍之部分為被告所占用，被告無法提出占用系
    爭土地之正當權源，準此，原告主張被告無權占用原告共有
    之土地，應堪認定。
  (六)按無法律上原因而受利益，致他人受損害者，應返還其利益
    ，民法第179 條定有明文。又依社會通常觀念，無權占有使
    用他人所有之土地，可能獲得相當於租金之利益，是原告依
    不當得利之法律關係，請求被告返還相當於租金之不當得利
    ，自屬有據。次按租金之請求權因5 年間不行使而消滅，既
    為民法第126 條所明定，至於其他無租賃契約關係之賠償，
    名稱雖與租金異，然實質上仍為使用土地之代價，債權人應
    同樣按時收取，不因其契約未成立，而謂時效之計算應有不
    同。又按城市地方房屋之租金，以不超過土地及其建築物申
    報總價年息10％為限，土地法第97條第1 項定有明文，而依
    土地法施行法第25條規定，土地法第97條規定之土地價額係
    指法定地價而言，又依土地法第148 條規定，土地所有權人
    依土地法所申報之地價為法定地價；另依土地法第105 條規
    定，同法第97條之規定，於租用基地建築房屋準用之。是城
    市地方建築基地之租金亦應以土地申報地價年息10％為限。
    又申報地價以土地所有權人參考公告地價增減百分之二十範
    圍內申報其地價，土地所有權人未在公告期間申報地價者，
    以公告地價百分之八十為其申報地價。經查：原告請求自起
    訴日向後推算5 年即93年9 月11日起至98年9 月10日止之不
    當得利及以98年9 月11日起至土地交還之日止按月給付不當
    得利。依據上開所述，不當得利之計算應參考申報地價計算
    之。經查，系爭130-9 、130-10地號之申報地價自93年1 月
    迄今均為8,000 元，台北縣地政資訊服務網查詢及土地登記
    第二類謄本在卷可按（本院卷第9-12頁）。又本院審酌系爭
    土地鄰近五堵火車站旁，距離中山高或北二高交流道僅3 分
    鐘車程，附近有國泰醫院、市場、便利商店及派出所，另鄰
    近崇義高中及長安國小，附近亦有基隆河河濱步道提供休閒
    ，生活機能良好，但保安路為單行道，道路狹窄，會車不易
    ，繁榮程度普通等情，有照片及空照圖（159-160 ）附卷可
    參。故認被告占用系爭130-9 地號土地自93年9 月11日起至
    98年9 月10日止，以土地申報地價年息5 ％為相當於租金之
    不當得利之計算基準，故原告此部分所得請求相當於租金損
    害之不當得利為4,500 元（8000X5％X4X5＝8000元，8000X
    （1/8+14/48+7/48）＝4500）。原告自98年9 月11日起至系
    爭130-9 地號土地返還之日止，按月應給付原告相當於租金
    損害之不當得利則為75元（8000X5％X4/12 ＝133 ，133X（
    1/8+14/48+7/48）＝75以下四捨五入）；被告占用系爭130-
    10地號土地自93年9 月11日起至98年9 月10日止，以土地申
    報地價年息5 ％為計算基準，原告此部分所得請求相當於租
    金損害之不當得利為2 萬2,500 元（8000X5％X20X5X（1/8+
    14/48+7/48）＝22500 ）。另自98年9 月11日起至系爭130-
    10地號土地返還之日止，被告按月應給付原告相當於租金損
    害之不當得利為375 元（8000X5％X 20/12 ＝667 ，667X（
    1/8+14/48+7/48）＝375 ，元以下四捨五入），應屬相當。
  (七)綜上，被告所有之系爭77號建物無權占用原告共有之土地如
    附圖標示黃色及綠色範圍所示之土地，從而，原告依據民法
    第767 條規定請求被告將占用之建物拆除，並將土地返還原
    告及其他共有人如主文第1 、3 項，為有理由，應予准許。
    又被告占用原告土地獲有相當於租金之不當得利，自應返還
    所獲之不當得利，原告就系爭130-9 地號土地請求被告給付
    4,500 元及自起訴狀繕本送達被告之翌日起即被告紀文慶自
    98年10 月7日起、被告紀文呈、被告紀文祥、被告紀文瑞自
    99年6 月9 日起至清償日止按年息百分之五計算之利息，暨
    自98年9 月11日起至土地交還之日為止，按月給付原告75元
    ；就系爭130-10號土地請求被告給付2 萬2,500 元及自訴狀
    繕本送達被告之翌日起即被告紀文慶自98年10月7 日起、被
    告紀文呈、被告紀文祥、被告紀文瑞自99年6 月9 日起至清
    償日止按年息百分之五計算之利息，暨自98年9 月11日起至
    土地交還之日為止，按月給付原告375 元，為有理由，應予
    准許，逾此部分之請求為無理由，應予駁回。
七本件事證已臻明確，兩造其餘攻擊防禦方法及其他未經援用之
  證據，經斟酌上無礙於本院前述之認定，無一一論究之必要。
八原告起訴請求被告拆除建物及返還土地之部分，原主張55平方
  公尺。嗣經測量後減縮面積為如主文第1 項、第3 項所示，減
  縮部分視同撤回，故減縮部分訴訟費用應由原告負擔。其餘請
  求拆除部分，被告敗訴，應由被告負擔訴訟費用。又相當於租
  金損害之不當得利部分，依據民事訴訟法第77條之2 第2 項規
  定，不另徵裁判費。故此部分雖原告部分敗訴，但因不另徵裁
  判費，此部分並無兩造應負擔之裁判費。準此，本件裁判之結
  果，原告雖非全部勝訴，但依據民事訴訟法第79條規定，得命
  由被告一造負擔訴訟費用。
中    華    民    國    99    年    12    月    24    日
                  民事第一庭  法  官  黃珮禎
以上正本證明與原本無異。
如對本判決上訴，應於判決送達後20日內向本院提出上訴狀，若
委任律師提起上訴者，應一併繳納上訴審裁判費，否則本院得不
命補正逕行駁回上訴。
中    華    民    國    99    年    12    月    29    日
                              書記官  蔡東晏

司法院資訊處製作；財團法人民間司法改革基金會備份。
